【裁判字號】    91,簡上,98
【裁判日期】    920430
【裁判案由】    遷讓房屋等
【裁判全文】
臺灣臺北地方法院民事判決  九十一年度簡上字第九八號
    上訴人即附    甲○○
    帶被上訴人
    被上訴人即    丙○○
    附帶上訴人
    訴訟代理人    乙○○    住.
右當事人間請求遷讓房屋等事件，上訴人對於中華民國九十年十一月二十八日本院台
北簡易庭九十年度北簡字第一六○○六號宣示判決筆錄提起上訴，被上訴人提起附帶
上訴，本院判決如左：
    主      文
上訴駁回。
原判決關於駁回附帶上訴人後開第三項之訴部分廢棄。
附帶被上訴人應再給付附帶上訴人新台幣壹拾柒萬伍仟伍佰陸拾元，及自民國九十二
年四月五日起至遷讓交還門牌號碼台北市○○街一○三巷一號一樓房屋及如附圖黑色
斜線部分所示增建部分之日止，按月再給付附帶上訴人新台幣萬貳仟伍佰元。
其餘附帶上訴駁回。
第二審訴訟費用關於附帶上訴部分，由附帶被上訴人負擔三分之一，餘由附帶上訴人
負擔。第二審訴訟費用關於上訴部分，由上訴人負擔。
    事      實
甲、上訴人即附帶被上訴人方面：
一、聲明：
（一）上訴部分：
    １原判決關於上訴人敗訴部分廢棄。
    ２右開廢棄部分，被上訴人在第一審之訴駁回。
（二）附帶上訴部分：駁回附帶上訴。
二、陳述：除與原審判決書所載相同者，茲予引用外，補稱：
（一）兩造間就被上訴人所有之台北市○○街一○三巷一號一樓房屋（下稱系爭房屋
      ）續租三年已達成合意，至於簽約時合約上是否註明轉租字樣僅為細節，不影
      響上開合意，況此後被上訴人未告知上訴人不欲續租，即提起本訴，顯有使上
      訴人遭受五倍房租違約金處罰之故意。
（二）上訴人耗資新台幣（下同）七十餘萬元改建增建部分，業經被上訴人事先同意
      ，當時被上訴人同意負擔內部隔間及邊牆摘除清運工程及地面加高填土等工程
      共計十二萬元之費用，其他改建增建工程費用由上訴人自行負責，若改建增建
      被拆除則損失由上訴人自行負擔，若未被拆除，被上訴人承諾租約到期後再以
      原租金續約五年作為補償上訴人工程費用，上訴人考量若可再續租五年不調漲
      租金，則所支出之改建增建成本尚可回收，始表同意。系爭房屋因上訴人增建
      如附圖黑色斜線部分、合併原有房屋面積隔成二個店面後，價值大幅提升，被
      上訴人亦曾於第一期租約屆滿時派代表表明願賠償上訴人二十九萬元之意願，
      顯見該改建增建部分對被上訴人顯有利益，上訴人因改、增建支出九十一萬元
      ，扣除被上訴人支付之十二萬元，爰就剩餘七十九萬元，及自八十五年至九十
      年間按年息百分之六計算之利息，主張抵銷。鑑定報告中所核定之工資及材料
      單價都較當時改建時低，折舊比例過高。
（三）五年前上訴人即已將系爭房屋分隔成二間，一間自用，一間租給他人，房租為
      每月二萬五千元至三萬元不等，被上訴人對此亦知情，現在房客仍在使用房屋
      ，上訴人亦有收房租。
三、證據：除援用原審之立證方法外，並提出估價單、租屋現況及增建後照片等件為
    證，另聲請履勘現場。
乙、被上訴人即附帶上訴人方面：
一、聲明：
（一）上訴部分：駁回上訴。
（二）附帶上訴部分：
    １原判決關於駁回附帶上訴人後開之訴部分廢棄。
    ２附帶被上訴人應自九十年九月五日起至交還房屋之日止，按月再給付附帶上訴
      人九萬五千元。
二、陳述：除與原審判決書所載相同者，茲予引用外，補稱：
（一）因上訴人轉租之違約行為，被上訴人始多次寄發存證信函告知上訴人不欲續租
      之意，足見契約上是否載明不得轉租字樣為被上訴人所認係契約必要之點，非
      上訴人所稱僅為細節而已，兩造就此契約必要之點未能達成合意，自無達成續
      租合意。
（二）上訴人未能就改增建部分所耗費之金額確實舉證，被上訴人亦未曾以續租五年
      作為上訴人出資改建之報酬。況兩造訂立租約時係被上訴人同意上訴人將住宅
      改建為店面二間，口頭約定除由被上訴人負擔鐵捲門十二萬元外，其餘改建費
      用由上訴人負擔，而被上訴人同意以一次訂約五年、每月租金二萬五千元作為
      補償上訴人改建之花費，上訴人應於五年租約屆滿後無條件按改建後之狀態返
      還房屋予上訴人。上訴人對於被上訴人支付之十二萬元亦已承認收受，若非兩
      造曾有費用分擔之協議，何以租金於五年內皆未曾調整？上訴人為自身利益所
      為之改建增建，被上訴人何需分擔支出費用、上訴人又何以未曾於五年租期內
      向被上訴人請求改建費用？上訴人現再就改增建費用向被上訴人請求而欲與其
      所負之違約金債務抵銷，顯無理由。
（三）上訴人轉租他人之租金每月為三萬元，原審僅判決上訴人按月賠償三萬元違約
      金實嫌過低。又審酌被上訴人因訴訟所耗費之時間金錢、未能及時收回房屋加
      以使用收益之損害，以及上訴人無償使用系爭房屋所受之利益、不法獲利之意
      圖，上訴人應依租約第六條之約定，按月給付被上訴人相當於五倍房租之違約
      金。
三、證據：除援用原審之立證方法外，另提出存證信函影本、房屋租賃契約影本等件
    為證。
    理      由
一、本件被上訴人即附帶上訴人起訴主張：被上訴人於八十五年九月一日將系爭房屋
    出租與上訴人使用，約定租金每月二萬五千元，租期自八十五年九月五日起至九
    十年九月四日止，詎上訴人於租期屆滿後，仍繼續占有使用系爭房屋，爰依民法
    第四百五十五條、房屋租賃契約第六條之規定，求為判命上訴人應將系爭房屋騰
    空遷讓返還被上訴人，並自九十年九月五日起至交還前開房屋之日止按月給付十
    二萬五千元之違約金等語。
二、上訴人即附帶被上訴人則以：兩造間契約仍存續。系爭房屋原係向西北之一樓住
    家，上訴人認為該屋可改裝轉向再將地面填高及改裝內部並將門前所設之變電箱
    遷移、可作為兩個店面使用，經被上訴人同意，將該屋重新加建、擴建及改向如
    現狀，上訴人耗資七十九萬元，經被上訴人認可並承諾再續租五年，九十年九、
    十月間被上訴人向上訴人提出不續租要求，並願支付上訴人二十九萬元作為賠償
    不續租之損失，嗣後兩造本達成續租之合意，但因書面租約上是否註明得轉租字
    樣兩造意見不一，故未簽訂書面租約。被上訴人已承認上訴人改建、增建部分對
    其有利，即應賠償上訴人就改建、增建部分所支出之費用，若判定上訴人應給付
    被上訴人違約金，上訴人爰就改建、增建費用七十九萬元及八十五年至九十年間
    按年息百分之六計算之利息主張抵銷；被上訴人於改建時所支付之十二萬元，只
    是補貼部分工程費，不是支付鐵捲門之費用，兩造並約定若有續租五年始由上訴
    人自行吸收改建、增建費用；至於鑑定報告中所核定之工資、材料費用均較改建
    、增建當時為低，折舊之比例又過高等語，資為抗辯。（原審判命上訴人應將系
    爭房屋騰空交還被上訴人，並應自九十年九月五日起至交還系爭房屋之日止按月
    給付被上訴人三萬元，而駁回被上訴人其餘之訴。上訴人對於其敗訴部分全部提
    起上訴；被上訴人則就原審駁回其餘違約金請求部分提起附帶上訴。）
三、經查，兩造間就系爭房屋定有租賃契約，租期自八十五年九月五日至九十年九月
    四日止，上訴人並將系爭房屋改建、增建分隔為二間店面使用，目前租賃期限已
    屆滿，上訴人迄今仍使用系爭房屋等情，業據被上訴人提出房屋租賃契約為證，
    並經本院現場履勘屬實，製有勘驗筆錄附卷，改建、增建部分復經本院囑託台北
    市松山地政事務所測量後製有土地複丈成果圖（即附圖）在卷可憑，且為兩造所
    不爭執，堪信為真實。上訴人雖辯稱被上訴人已承諾再續租故兩造間契約仍存續
    云云，然為被上訴人所否認。按承租人於租賃關係終止後，應返還租賃物，民法
    第四百五十五條定有明文。查證人魏和中於原審到庭證稱：「九十年九月二十幾
    號，原告（即被上訴人）之子及經理來續租，．．．雙方準備簽約時被告（即上
    訴人）說同意公證但要求得轉租，原告方面說的我沒聽清楚，原告方面就走了，
    被告向我說轉租之細節原告還要再回去再商量。在此之前．．．九月五、六日左
    右我聽到被告講電話談房屋續租之事，被告說沒談妥，過數日被告不在場時，原
    告帶四、五人來要我向被告說之前所說的不算、現在不續租，．．．過幾天原告
    陳經理說不續租願付十八萬元，過幾天被告有說原告願付二十九萬元．．．後來
    就是最前面所說的情形，後來就沒消息。」等語（見原審卷第二十六頁），則依
    證人之證詞，兩造間雖曾有商討續租事宜，但因系爭房屋可否轉租一節兩造有爭
    議，故終未達成續約之合意。而以房屋為租賃物時，承租人得否將租賃物轉租他
    人為租賃契約中重要事項，上訴人稱此僅為契約細節部分，不妨礙兩造續租合意
    之達成，實不足採。此外，上訴人未能舉證證明被上訴人已承諾續租，其辯稱兩
    造已達成續租合意，尚難採信。從而，兩造間之租賃關係於九十年九月四日終止
    ，依民法第四百五十五條之規定，於租賃契約終止後，被上訴人無交付系爭房屋
    予上訴人使用之義務，故上訴人自應返還系爭房屋予被上訴人。又系爭房屋改建
    、增建部分（如附圖黑色斜線所示），非獨立性質，已與系爭房屋附合而為系爭
    房屋所有權範圍所及，有本院勘驗製作之勘驗筆錄在卷可憑，故上訴人返還系爭
    房屋時，自應併將改建、增建部分返還被上訴人。
四、按「乙方（即上訴人）於租期屆滿時，除經甲方（即被上訴人）同意繼續出租外
    ，應即日將租賃房屋誠心按照原狀遷空交還甲方，．．．如不即時遷讓交還房屋
    時，甲方每月得向乙方請求按照租金五倍之違約金至遷讓之日止．．．」兩造租
    賃契約第六條雖有規定；惟按約定之違約金過高者，法院得減至相當之數額，民
    法第二百五十二條亦有明文。查本件被上訴人出租系爭房屋予上訴人每月租金為
    二萬五千元，有租約在卷可憑（見原審卷第四頁），而本件上訴人五年前承租系
    爭房屋後，即改建增建隔成店面二間，其中一間轉租給他人使用，每月租金自二
    萬五千元至三萬元不等等情，業據上訴人自陳在卷（見本院九十一年四月四日準
    備程序筆錄），上訴人雖稱轉租係經被上訴人同意云云，惟為被上訴人所否認，
    上訴人就此點復未能舉證以實其說，實難採信。復參以上訴人於九十年九月四日
    租期屆滿後，因未如期交還房屋，使得被上訴人無法使用收益系爭房屋之時間至
    少逾一年半以上（迄至本件言詞辯論終結前），另須付出勞力、時間、費用進行
    本件訴訟以收回系爭房屋，爰斟酌一般客觀事實、社會經濟狀況、被上訴人所受
    損害及上訴人所受利益等一切情事，認兩造約定違約金按月以租金五倍計算，誠
    屬過高，應核減為按月以租金二點五倍計算，即每月十二萬五千元，較能兼顧兩
    造間之權益。
五、上訴人另主張：其前得被上訴人同意，將系爭房屋改建增建為二個店面，因而支
    出之費用，被上訴人應償還之，並主張以其債權與被上訴人之違約金債權抵銷之
    。經查：
（一）按「承租人就租賃物支出有益費用，因有增加該物之價值者，如出租人知其情
      事而不為反對之表示，於租賃關係終止時，應償還其費用。但以其現存之增價
      額為限。」民法第四百三十一條第一項定有明文。
（二）上訴人主張系爭房屋原為一樓住家，嗣得被上訴人同意，由其改建、增建而為
      二間店面等語，為被上訴人所不爭執，堪信為真實。而如附圖Ａ部分所示之增
      建係作為店面之用，面積為十八點零四平方公尺，如附圖Ｃ部分所示之增建亦
      達十一點零四平方公尺等情，復經台北市松山地政事務所人員測量後，製有土
      地複丈成果圖附卷可稽，則由於上訴人所為之改建、增建，已擴張系爭房屋使
      用範圍達二十九點零八平方公尺（此尚未加計如附圖Ｂ部分所示增建屋頂部分
      ），衡諸常情，系爭房屋由一樓住家改增建為二間店面，使用範圍擴大，其得
      利用之經濟價值自然有所提昇，觀諸上訴人將其中一店面轉租他人之契約中，
      約定每月租金為三萬元，更較被上訴人租予上訴人之原租金每月二萬五千元為
      高，即可得知，被上訴人復主張上訴人應依照系爭房屋返還時之現狀將系爭房
      屋返還被上訴人（見本院九十一年五月三日言詞辯論筆錄），則系爭房屋之改
      建、增建部分自對被上訴人有利益，上訴人為改建、增建系爭房屋所支出之費
      用，自屬就租賃物支出之有益費用。揆諸前揭法條，上訴人主張被上訴人應於
      現存之增價額為限償還其所支出之有益費用，自屬有據。
（三）上訴人主張其所為之改建、增建部分共有：(一)內部隔間拆除部分，(二)重新隔間
      施作部分，(三)天花板、地磚、鐵捲門，(四)如附圖黑色斜線部分增建店面屋頂、
      屋頂下地板墊高部分等情，為被上訴人所不爭執（見九十一年十一月五日本院
      勘驗筆錄），堪信為真。上訴人另主張系爭房屋地面墊高部分亦為增建範圍之
      一，然為被上訴人所否認，上訴人就此點復未能舉證證明，自不足採，是上訴
      人就系爭房屋所為之改建、增建部分，應為前述(一)至(四)項，不包含系爭房屋內
      部地面墊高部分。就改建、增建費用之支出，上訴人雖提出估價單二紙欲證明
      其所花費之金額，然該估價單上未註明日期，且估價單上所示金額上訴人是否
      已為支出、已扣除折舊，亦無從證明，上訴人主張被上訴人應償還估價單上所
      示之金額及利息等，自無所據。而前揭改建、增建部分之現存價值為五十二萬
      七千一百八十二元，有台灣黌達鑑定中心製作之鑑定報告附卷可稽。上訴人雖
      辯稱鑑定單位所核定之工資及材料價值過低，折舊比例過高云云，惟鑑定單位
      所核定之工資單價係參酌公共工程營建物價（市場行情單價）所訂定之單價予
      以調整、修正，且訪查目前市場行情加以比較後所得，業據鑑定單位函覆明確
      ，其折舊亦係以耐用年數三十五年為基準，完工（八十五年十二月底為完工日
      ，兩造不爭執）迄今以六年計比例計算，皆有所憑，上訴人指摘鑑定結果不符
      實際，不足憑信，上開鑑定單位所估定出系爭房屋改建、增建部分之現存價值
      ，應屬合理。
（四）被上訴人另抗辯：兩造於改建增建之初，即已達成合意，由被上訴人支付鐵捲
      門費用十二萬元，其餘費用上訴人自行負擔，而被上訴人同意上訴人一次租用
      五年云云，然此為上訴人所否認，被上訴人復未能舉證證明兩造間曾有此合意
      ，故被上訴人上開所辯，亦不足採。惟上訴人對於被上訴人主張曾給付十二萬
      元以補貼其改建、增建費用等語，並不否認（見本院九十一年五月三日言詞辯
      論筆錄），而改建、增建部分若不扣除折舊，其價值為七十四萬二千一百四十
      七元，有鑑定報告可憑，是以折舊比例核計，被上訴人為改建、增建所支出之
      十二萬元，其現餘價值應為八萬五千二百四十二元（120000×527182÷
      742147=85242《元以下四捨五入》），從而，上訴人得以請求被上訴人償還之
      益費用，應為四十四萬一千九百四十元（000000-00000=441940）。
（五）按二人互負債務，而其給付種類相同，並均屆清償期者，各得以其債務，與他
      方之債務，互為抵銷，民法第三百三十四條第一項定有明文。上訴人主張於其
      得向被上訴人請求之有益費用範圍內，以其債權與被上訴人之違約金債權抵銷
      ，自有理由。查上訴人應支付被上訴人自九十年九月五日起至交還房屋之日止
      ，每月按租金二點五倍計算之違約金，如同前述，原審判命上訴人應支付一點
      二倍，故上訴人尚應給付相當於租金一點三倍之違約金，本件約定之租金為二
      萬五千元，計算至九十二年四月四日為止，上訴人應再給付被上訴人六十一萬
      七千五百元（25000×1.3×19 =617500），扣除上訴人得向被上訴人請求之有
      益費用四十四萬一千九百四十元，上訴人尚應給付被上訴人十七萬五千五百六
      十元。
六、綜上，被上訴人本於租賃契約，請求上訴人將系爭房屋遷讓交還被上訴人，並請
    求上訴人自九十年九月五日起至交還房屋之日止，按月給付被上訴人六萬二千五
    百元部分，為有理由，應予准許，逾此所為請求，為無理由，應予駁回。原審判
    命上訴人應將系爭房屋遷讓交還被上訴人，並應自九十年九月五日起至交還房屋
    之日止，按月給付被上訴人三萬元，而駁回被上訴人其餘之訴。關於原審判命上
    訴人給付部分，核無不合，上訴意旨指摘原判決此部分不當，求予廢棄改判，為
    無理由，應予駁回其上訴。又被上訴人即附帶上訴人請求上訴人自九十年九月五
    日起至交還房屋之日止，應按月再給付被上訴人三萬二千五百元部分，為有理由
    ，應予准許，已如前述，原判決就此部分為被上訴人敗訴之判決，自有未洽，被
    上訴人就此部分指摘原判決不當，求予廢棄改判，為有理由，爰由本院將原判決
    此部分廢棄改判如主文第三項所示。至於逾上開應准許部分，被上訴人之請求為
    無理由，原審為其敗訴之判決，並無違誤，被上訴人就此部分所為之附帶上訴，
    為無理由，應予駁回其附帶上訴。
七、本件事證已臻明確，兩造其餘攻擊防禦方法及所提之證據，核與判決結果無影響
    ，爰不一一論述，附此敘明。
八、據上論結：本件上訴為無理由，附帶上訴為一部有理由，一部無理由，依民事訴
    訟法第四百三十六條之一第三項、第四百四十九條第一項、第四百五十條、第七
    十八條、第七十九條但書，判決如主文。
中      華      民      國    九十二    年      四      月     三十     日
                                        民事第二庭審判長法  官  丁蓓蓓
                                                        法  官  汪漢卿
                                                        法  官  劉素如
右正本係照原本作成
如對本判決上訴，須於判決送達後二十日內向本院提出上訴狀
中      華      民      國    九十二    年      四      月     三十     日
                                                        法院書記官  劉芳菊


司法院資訊處製作；財團法人民間司法改革基金會備份。
